臺灣臺北地方法院刑事裁定　　　　　　　　　　　　　　九十年度自字第七七七號
　　自　訴　人　丙　○
　　兼　代理人　甲○○
　　被　　　告　乙○○
右列被告因妨害名譽等案件，經自訴人提起自訴，本院裁定如左：
    主  文
自訴駁回。
    理  由
一、自訴意旨如附件一之自訴狀及追加自訴狀所載。
二、按法院或受命法官，得於第一次審判期日前，訊問自訴人、被告及蒐集或調查證
    據；若訊問及調查結果，認為案件有刑事訴訟法第二百五十二條至第二百五十四
    條之情形者，得以裁定駁回自訴，刑事訴訟法第三百二十六條第三項、第一項定
    有明文。
三、次按犯罪事實應依證據認定之，無證據不得推定其犯罪事實，刑事訴訟法第一百
    五十四條定有明文。又證據是否可信，須參酌各方面之情形，尤不能以推測之詞
    ，以為科刑判決之基礎；且認定犯罪事實所憑之證據，雖不以直接證據為限，然
    必須該項證據對於待證事實確能供證明之資料，始堪採取。最高法院分著有二十
    年上字第九五八號、二十二年上字第三六三二號判例可資參照。又被告為施行攻
    擊防禦方法，當庭防禦自己權利之辯白，應屬自衛、自辯及保護自身合法利益發
    表之言論，況對簿公堂，利害關係人兩造焉有善言，被告縱使對自訴人之陳述不
    滿而指摘「胡說」，實則無侵害他人名譽之故意，且被告僅於審理中對承審法官
    作此指摘，實難認其有散佈於眾之意圖，凡此均與刑法第二十章所規定妨害名譽
    及信用罪之構成要件有間，合先敘明。
四、本件自訴人認被告乙○○有誹謗、公然侮辱及使公務員登載不實之犯嫌，無非係
    以被告乙○○曾於附件二本院及其他司法機關中，以言語或書狀，對自訴人丙○
    及甲○○二人為公然侮辱及毀謗，並使本院及其他司法機關為不實之記載，訊據
    被告乙○○堅詞否認有何自訴人所指之犯行，辯稱於民國八十二年間，自訴人甲
    ○○確實曾與被告之妻尹曉嵐大打出手，其於訴訟上所言並非虛假之事等語。
五、經查：
    （一）就被告乙○○對自訴人甲○○有妨害名譽之嫌之部分：
      １、本件自訴人甲○○確曾於民國八十二年八月六日，與其姊即被告之妻尹曉
          嵐有互毆之情，業據該二人於臺灣板橋地方法院檢察署八十二年度偵字第
          一三四０四號一案中指訴明確，並經該署檢察官偵查終結提起公訴，此有
          前開臺灣板橋地方法院檢察署八十二年度偵字第一三四０四號起訴書一份
          在卷可稽，並經本院調閱該卷確認無訛後命影印附卷可參。雖二人傷害部
          分後經撤回告訴而由臺灣板橋地方法院以八十三年度訴字第四二九號判決
          就傷害部分為公訴不受理之諭知（此有該判決一份在卷可憑），惟已足認
          於八十二年八月六日，自訴人甲○○與其姊即被告之妻尹曉嵐確有互毆之
          情；而被告與其妻尹曉嵐之長子鹿天豪係於八十二年十二月一日出生，此
          據證人尹曉嵐於本院調查中供證明確（見本院九十年十二月七日訊問筆錄
          ），足證自訴人甲○○與其姊即被告之妻尹曉嵐互毆之時，尹曉嵐確實在
          懷孕中。
      ２、從而本件被告所言，即有其依據，依其所確信，當為真實之事，是被告並
          無公然侮辱或誹謗之情事，復無公然侮辱或誹謗之犯意，該部分被告之犯
          罪嫌疑顯有不足。
    （二）就被告乙○○對自訴人丙○有妨害名譽之嫌之部分：
      １、本件自訴人丙○雖認被告於本院開庭中及其所提出之狀紙中，有對自訴人
          丙○為妨害名譽之行為。惟查：訴訟案件之當事人為施行攻擊防禦方法，
          當庭防禦自己權利之辯白，應屬自衛、自辯及保護自身合法利益發表之言
          論，況對簿公堂，訴訟當事人間焉有善言，實難認被告於本院開庭中及訴
          狀中所言，有侵害自訴人丙○名譽之故意，且被告僅於審理中或書狀中對
          承審法官作此指摘，實難認其有散佈於眾之意圖，凡此均與刑法第二十章
          所規定妨害名譽及信用罪之構成要件有間。
      ２、又關於言論自由之保障，為我國憲法所揭櫫人民之基本權利，行為人雖不
          能證明言論內容為真實，但依其所提證據資料，認為行為人有相當理由確
          信其為真實者，即不能以誹謗罪之刑責相繩，司法院大法官會議釋字第五
          ０九號可資參照。本件被告乙○○對於自訴人丙○有簽注六合彩一情，雖
          無法提出確切之證明，然其於本院調查中，已提出數筆匯款予自訴人丙○
          及被告之妻即自訴人丙○之女尹曉嵐之憑據以為證（見被告九十年十二月
          二十日所提刑事答辯狀被證十五號之匯款單等物）；自訴人丙○雖於本院
          調查中稱被告乙○○有向其借錢等情（見本院九十年十二月七日訊問筆錄
          ），然並無提出任何證據可為證，本院復無蒐集證據之義務，堪認被告鹿
          建民係本於其確信方為此等言論，本諸前揭說明，即難認被告有何妨害自
          訴人丙○名譽之犯意。是被告該部分犯罪嫌疑亦屬不足。
    （三）就被告涉犯刑法第二百十四條使公務員登載不實罪部分：
      １、按刑法第二百十四條係規定：「明知為不實之事項，而使公務員登載於職
          務上所掌之公文書，足以生損害於公眾或他人者，處三年以下有期徒刑、
          拘役或五百元以下罰金。」是除需行為人名之該等事項為不實事項而使公
          務員登載於公文外，尚須行為人之行為已足以生損害於公眾或他人始足當
          之，乃當然之理。
      ２、本件自訴人認被告將前開妨害自訴人名譽之事項，使本院及其他司法機關
          之書記官記載於筆錄中，而認被告該部分另涉有刑法第二百十四條使公務
          員登載不實之嫌云云。
      ３、經查，關於被告有關自訴人所指稱「妨害名譽」之情，經由本院前開說明
          可知，該等事項是否屬實，仍有疑義，從而，被告於本院及其他司法機關
          之法官及書記官前陳述而經書記官載明於筆錄之內容，即無所謂「明知不
          實事項」之可言，該部分自不構成犯罪。
      ４、又本件自訴人雖具狀請求撤回有關使公務員登載不實罪之部分（見卷附自
          訴人九十一年三月十九日所提刑事撤回部分自訴（一）狀）。惟按：「告
          訴或請求乃論之罪，自訴人於第一審辯論終結前，得撤回其自訴。」刑事
          訴訟法第三百二十五條第一項著有明文，關於刑法第二百十四條使公務員
          登載不實罪，並非告訴或請求乃論之罪，從而，自訴人並不得撤回其自訴
          ，故其撤回並不生效力，併此敘明。
六、綜上所述，依自訴人所提出之證據，尚不足認定被告犯罪，此外，復查無其他積
    極證據足資證明被告有何自訴人所指之犯行，其犯罪嫌疑自有不足，而有刑事訴
    訟法第二百五十二條第十款之情形，揆諸前揭說明，爰以裁定駁回自訴。
據上論斷，應依刑事訴訟法第三百二十六條第三項，裁定如主文。
中      華      民      國    九十一  年      四       月     三        日
                                        臺灣臺北地方法院刑事第七庭
                                            審判長  法  官 陳坤地
                                                    法  官 陶亞琴
                                                    法  官 吳冠霆
右正本證明與原本無異。
如不服本裁定，應於裁定送達後五日內向本院提出抗告狀。
                                                    書記官 張耀鴻
中      華      民      國    九十一  年      四       月     四        日
